臺灣高等法院刑事判決
109年度上訴字第17號
上  訴  人  
即  被  告  黃如聰




上列上訴人因違反毒品危害防制條例案件，不服臺灣新北地方法
院108年度審訴字第1416號，中華民國108年9月27日第一審判決
（起訴案號：臺灣新北地方檢察署108年度毒偵字第245號），提
起上訴，本院判決如下：
    主  文
上訴駁回。
    事  實
一、黃如聰前曾因施用毒品案件，經臺灣臺北地方法院以89年度
    毒聲字第2958號裁定送觀察、勒戒後，因認無繼續施用毒品
    傾向，而於民國89年12月15日釋放出所，並經臺灣臺北地方
    檢察署檢察官以89年度毒偵字第3595號為不起訴處分確定；
    復於上開觀察、勒戒執行完畢釋放後5年內之90年間因施用
    毒品案件，又經原審法院以90年度毒聲字第2023號裁定送觀
    察、勒戒後，因認有繼續施用毒品之傾向，再由原審法院以
    90年度毒聲字第2289號裁定令入戒治處所施以強制戒治，其
    後經原審法院以90年度毒聲字第4602號裁定停止戒治，所餘
    戒治期間付保護管束，復經原審法院以91年度毒聲字第1089
    號裁定撤銷停止戒治，入所執行前開戒治所餘期間，於91年
    12月10日執行完畢出所，刑事責任部分，則經原審法院以90
    年度板簡字第1210號判決判處有期徒刑5月確定，嗣於92年5
    月9日徒刑執行完畢（於本案不構成累犯）。另㈠於91年間因
    施用毒品案件，經原審法院以91年度訴字第975號判決各判
    處有期徒刑7月、3月，應執行有期徒刑8月確定；㈡於91年間
    因偽造貨幣、變造特種文書案件，經原審法院以92年度訴字
    第796號判決各判處有期徒刑3年2月、5月，應執行有期徒刑
    3年5月確定；㈢於93年間因偽造貨幣案件，經本院以94年度
    上更一字第423號撤銷原判決，改判處有期徒刑3年6月，再
    經最高法院以94年度台上字第7344號駁回上訴確定；㈣於93
    年間因施用毒品案件，經原審法院以93年度簡字第2884號判
    決判處有期徒刑6月，再經原審法院以93年度簡上字第442號
    駁回上訴確定；㈤於93年間因恐嚇取財案件，經原審法院以9
    4年度易字第283號判決判處有期徒刑1年確定；㈥又於93年間
    因偽造貨幣案件，經本院以96年度上訴字第3551號撤銷原判
    決，改判處有期徒刑3年2月，再經最高法院以97年度台上字
    第2527號駁回上訴確定；㈦於93年至94年間因連續施用毒品
    案件，經臺灣桃園地方法院以94年度訴字第1137號判決判處
    有期徒刑9月確定；㈧於94年間因偽造貨幣案件，經本院以95
    年度上訴字第1719號撤銷原判決，改判處有期徒刑6年6月，
    再經最高法院以96年度台上字第2035號駁回上訴確定；㈨於9
    4年間因施用毒品案件，經原審法院以94年度易字第654號判
    處有期徒刑6月確定，上開㈠、㈣、㈤、㈦、㈨案及㈡案中變造特
    種文書部分，先經原審法院以96年度聲減字第6619號裁定分
    別減為有期徒刑3月15日、1月15日、3月、6月、4月15日、3
    月、2月15日後，而其中㈤、㈦、㈨案與不應減刑之㈢、㈧案、又
    ㈠案及㈡案中變造特種文書部分與㈡案不應減刑之偽造貨幣部
    分，均經同裁定分別合併定應執行有期徒刑11年確定（刑期
    起算日期為94年3月11日，指揮書執畢日期為104年10月11日
    ，下稱第一執行案，於本案構成累犯，詳後述）、有期徒刑
    3年8月確定（刑期起算日期為104年10月12日，指揮書執畢
    日期為107年10月11日，下稱第二執行案，於本案不構成累
    犯），另減刑後之㈣案與不應減刑之㈥案亦經本院以97年度聲
    字第4055號裁定合併定應執行有期徒刑3年4月確定（刑期起
    算日期為107年10月12日，指揮書執畢日期為111年2月11日
    ，下稱第三執行案，於本案不構成累犯）。前揭第一、二、
    三執行案接續執行，於106年1月23日縮短刑期假釋出監並付
    保護管束，嗣經撤銷假釋，應執行殘刑有期徒刑4年2月又19
    日（現正執行中）。
二、黃如聰詎仍未戒絕毒癮，明知海洛因、甲基安非他命分別係
    毒品危害防制條例列管之第一級、第二級毒品，不得非法持
    有、施用，竟基於施用第一級毒品海洛因及第二級毒品甲基
    安非他命之犯意，於107年12月20日23、24時許，在其位於
    新北市○○區○○街00巷0○0號之住處內，以將海洛因及甲基安
    非他命混合捲入香菸內點火燃燒吸食煙霧之方式，同時施用
    第一級毒品海洛因及第二級毒品甲基安非他命1次。嗣於同
    年月21日23時10分許，警至桃園市○○區○○路000號之「大世
    界賓館」第211號房執行臨檢而查獲，再經其同意採集尿液
    送檢驗後，鑑驗結果確呈可待因、嗎啡、安非他命、甲基安
    非他命陽性反應，而查悉上情。
三、案經桃園市政府警察局八德分局報請臺灣桃園地方檢察署檢
    察官偵查起訴，復經臺灣桃園地方法院判決管轄錯誤移送原
    審法院。
    理  由
壹、證據能力部分
　　本院援引之下列證據資料（包含供述證據、文書證據等）並
    無證據證明係公務員違背法定程序所取得；又經本院審認結
    果，尚無顯有不可信之情況與不得作為證據之情形，本院審
    酌上開證據資料製作時之情況，無違法不當及證明力明顯過
    低之瑕疵，且均經本院於審理期日提示予檢察官、被告辨識
    而為合法調查，自均有證據能力。
貳、實體部分
一、認定事實所憑之證據及理由：
　㈠上揭事實，業據上訴人即被告（下稱被告）黃如聰於原審及
    本院準備程序、審理時，均坦承不諱（見原審卷第138、145
    頁；本院卷第150、175頁），且被告於107年12月22日2時許
    採集之尿液，經送台灣檢驗科技股份有限公司囑託鑑定結果
    ，確呈可待因、嗎啡、安非他命及甲基安非他命之陽性反應
    ，且甲基安非他命之濃度反應遠高於安非他命，有該公司10
    8年1月16日被告檢體編號K-0000000號之濫用藥物檢驗報告
    、桃園市政府警察局八德分局被採尿人尿液暨毒品真實姓名
    與編號對照表、桃園市政府警察局八德分局檢體監管紀錄表
    各1紙附卷可稽（見毒偵卷第14、15、118頁），足認被告上
    開任意性自白與事實相符，堪以採信。綜上，被告前揭任意
    性自白既有上開證據足資補強，應堪信為真實。
　㈡再者，被告有如事實欄一所載之毒品案件執行情形，其因施
    用毒品案件，曾經法院裁定送觀察、勒戒之執行，於5年內
    又因施用毒品案件，經法院判處有期徒刑確定，有本院被告
    前案紀錄表在卷為憑，被告本件犯行自不屬於毒品危害防制
    條例第20條第1項、第3項所規定之「初犯」或「5年後再犯
    」之情形，應依法追訴處罰。　　
  ㈢綜上，本案事證明確，被告犯行洵堪認定，應依法論科。　
二、論罪：
　㈠按海洛因、甲基安非他命分別屬毒品危害防制條例第2條第2
    項第1款、第2款所定之第一級、第二級毒品，是核被告所為
    ，係犯毒品危害防制條例第10條第1項、第2項之施用第一級
    、第二級毒品罪。被告為施用海洛因、甲基安非他命而持有
    海洛因、甲基安非他命之低度行為，分別為其施用第一級、
    第二級毒品之高度行為所吸收，均不另論罪。被告以一施用
    行為，同時觸犯上開施用第一級毒品罪及施用第二級毒品罪
    ，為想像競合犯，應依刑法第55條規定，從一重之施用第一
    級毒品罪處斷。
　　公訴意旨雖認被告係分別施用海洛因及甲基安非他命，上開
    二罪應予分論併罰。惟查：非法施用毒品之方式，並無固定
    模式，不同吸毒族群及不同毒品種類，可能有不同施用方式
    ，海洛因與安非他命置於捲菸內燃燒吸食煙霧併同施用，亦
    可能為吸毒者吸食海洛因與安非他命方式之一，此為審判實
    務所常見。而被告於原審準備程序及本院準備程序、審理中
    供稱：其是將海洛因及甲基安非他命捲入香菸內同時混和施
    用等語（見原審卷第138頁、本院卷第150、174頁），參以
    被告為警查獲時，並未扣得任何其所有或持以施用毒品之工
    具，尚無從認定被告上開供述不可採信，本件復無其他積極
    證據足資證明被告係分別施用海洛因及甲基安非他命，本於
    「罪證有疑，利於被告」之證據法則，應對被告為有利之判
    斷，認被告係以一施用行為，同時觸犯上開施用第一級毒品
    罪及施用第二級毒品罪，公訴意旨上開所認，容有誤會，附
    此敘明。　　
　㈡關於累犯加重其刑之說明：
　⒈按二以上徒刑之執行，除數罪併罰，在所裁定之執行刑尚未
    全部執行完畢以前，各罪之宣告刑均不發生執行完畢之問題
    外，似宜以核准開始假釋之時間為基準，限於原各得獨立執
    行之刑，均尚未執行期滿，始有依刑法79條之1第1、2項規
    定，合併計算其最低應執行期間，同時合併計算其假釋後殘
    餘刑期之必要。倘假釋時，其中甲罪徒刑已執行期滿，則假
    釋之範圍應僅限於尚殘餘刑期之乙罪徒刑，其效力不及於甲
    罪徒刑。縱監獄將已執行期滿之甲罪徒刑與尚在執行之乙罪
    徒刑合併計算其假釋最低執行期間，亦不影響甲罪業已執行
    完畢之效力。上開放寬假釋應具備「最低執行期間」條件之
    權宜規定，應與累犯之規定，分別觀察與適用。併執行之徒
    刑，本係得各別獨立執行之刑，對刑法第47條累犯之規定，
    尚不得以前開規定另作例外之解釋，倘其中甲罪徒刑已執行
    期滿，縱因合併計算最低應執行期間而在乙罪徒刑執行中假
    釋者，於距甲罪徒刑期滿後之假釋期間再犯罪，即與累犯之
    構成要件相符，仍應以累犯論（最高法院103年度第1次刑事
    庭會議決議、103年度台非字第53號判決意旨參照）。
　⒉經查，被告就如事實欄一所示之犯罪紀錄，其中第一執行案
    之執行期間自94年3月11日起至104年10月11日止；第二執行
    案之執行期間自104年10月12日起至107年10月11日止；第三
    執行案之執行期間自107年10月12日起至111年2月11日止，
    前揭第一、二、三執行案接續執行，於106年1月23日縮短刑
    期假釋出監並付保護管束，嗣經撤銷假釋，應執行殘刑有期
    徒刑4年2月又19日，現尚在執行中等情，此有上開被告前案
    紀錄表1份附卷可佐。而被告於第二執行案徒刑執行中假釋
    後，於107年12月20日故意再犯本案，係距第一執行案徒刑
    期滿後假釋出監之期間再犯罪，揆諸上開說明，即與累犯之
    構成要件相符，仍應以累犯論；亦即上開第一、二、三執行
    案既經併同計算為原假釋刑期計算之基礎，且第一、二、三
    執行案係分別獨立執行、接續執行之關係，是被告於106年1
    月23日縮短刑期假釋出監之際，前開第一執行案所示案件之
    刑已執行完畢，是其於前案有期徒刑執行完畢後5年內，故
    意再犯本案有期徒刑以上之罪，為累犯。
　⒊依108年2月22日公布之司法院釋字第775號解釋意旨：刑法第
    47條第1項之累犯規定，不分情節一律加重最低本刑，不符
    憲法罪刑相當原則，牴觸憲法第23條之比例原則，有關機關
    應自解釋公布日起2年內修正之，於修正前，法院就該個案
    依該解釋意旨，裁量是否加重最低本刑等語。亦即在現行刑
    法第47條第1項累犯規定修正之前，法院應斟酌個案情形，
    裁量是否加重最低本刑。經查，被告自82年間起即有違反麻
    醉藥管理條例案件，復於89、90年間因施用毒品先後送觀察
    勒戒、強制戒治，其後迭有施用毒品犯行，屢經判刑確定並
    入監執行執行，猶不知警惕、悔改，竟再犯罪質相同之本案
    ，顯見被告對刑罰之反應力薄弱，惡性非輕，有依刑法第47
    條第1項累犯之規定，加重其刑之必要。
　㈢至被告上訴主張有刑法第62條自首規定之適用云云（見本院
    卷第172頁）。惟按刑法第62條所規定之自首，以對於未發
    覺之罪，向有偵查權之機關或公務員自承犯罪，進而接受裁
    判為要件。此所謂發覺，係指有偵查犯罪職權之公務員已知
    悉犯罪事實與犯罪之人而言。如案已發覺，則被告縱有陳述
    自己犯罪之事實，亦祗可謂為自白，不能認為自首。經查，
    本件查獲經過，乃係桃園市政府警察局八德分局廣興派出所
    員警前往大世界賓館執行一般臨檢，而警方執行臨檢時，該
    賓館211號房房門開啟，被告與張榮賓正欲從該211號房離去
    時，經員警攔查並徵得其等同意後返回該房，當時屋內另有
    黃戈珊、施慧茹在場，且當場目視床上置有安非他命吸食器
    及玻璃球，嗣警方接續在屋內實施搜索，扣得海洛因、注射
    針筒及殘渣袋等物，有桃園市政府警察局八德分局廣興派出
    所現場臨檢紀錄表、搜索扣押筆錄、扣押物品目錄表等在卷
    可稽（見毒偵卷第3、60至68頁），且據被告於警詢時坦認
    無誤，有其警詢筆錄在卷足憑（見毒偵卷第4頁背面至第5頁
    ），本件既係警方依法進行臨檢，相關扣案物均為警方依法
    搜索扣押，而警方於進入屋內之際，即目視發現桌上置有安
    非他命吸食器，復經搜索查扣毒品海洛因等物，警方自已發
    覺被告涉嫌施用毒品等犯罪事實。況且，被告於警方詢問時
    乃供稱：我最後一次施用安非他命、海洛因的時間，是在「
    107年12月中」，地點在「中原大學附近朋友家」云云（見
    毒偵卷第5頁背面），其並未向警方坦承本件施用毒品之事
    實，縱使被告經警移送至臺灣桃園地方檢察署時，即向檢察
    官坦承有本件施用毒品海洛因、甲基安非他命之事實，亦僅
    能謂為自白，不能認為自首。本件被告所為，尚與自首之要
    件不合。
三、駁回上訴之理由：
　㈠原審審理結果，認被告所犯罪證明確而適用毒品危害防制條
    例第10條第1項、第2項，刑法第11條前段、第55條、第47條
    第1項前段等規定，並說明審酌被告前因施用毒品案件，經
    觀察、勒戒、強制戒治暨刑罰之執行完畢後，仍不能戒除毒
    癮，再次漠視法令而施用毒品，應予非難；惟兼衡被告犯後
    坦承犯行之態度，又其施用毒品所生之危害，實以自戕身心
    健康為主，對於他人生命、身體、財產等法益，尚無明顯而
    重大之實害，暨其品行、高中肄業之智識程度、家庭經濟狀
    況勉持之生活狀況，及同時施用第一、二級毒品之犯罪情節
    等一切情狀，量處有期徒刑10月。復就沒收部分說明：被告
    本案持以同時施用第一、二級毒品之香菸並未扣案，無法證
    明仍存在，又該物品單獨存在並不具刑法上之非難性，且對
    被告犯罪行為之不法、罪責並無影響，而欠缺刑法上之重要
    性，不予宣告沒收、追徵。經核其認事用法，洵無違誤，量
    刑亦屬妥適。
　㈡被告上訴意旨略以：被告符合自首規定，原審量刑過重，請
    求輕判云云。然被告主張適用刑法第62條規定，難認可採，
    業經本院說明如上。又按刑事審判旨在實現刑罰權分配正義
    ，故法院對有罪被告科刑，應符合罪刑相當原則，使輕重得
    宜，罰當其罪，以契合社會法律感情，此所以刑法第57條明
    定科刑時應審酌一切情狀，尤應注意該條所列10款事項以為
    科刑輕重之標準，俾使法院就個案量刑，能斟酌至當。「量
    刑輕重係屬事實審法院得依職權自由裁量事項，苟已斟酌刑
    法第57條各款所列情狀而未逾越法定刑度，不得遽指為違法
    」（最高法院98年台上字5002號判決意旨參照）。
　　本件原判決於量刑時業已基於行為人責任基礎，敘明被告構
    成累犯應予加重，並詳予審酌刑法第57條各款所列情形，為
    科刑輕重標準之綜合考量，在法定刑度內，斟酌科刑，尚無
    偏執一端，致明顯失出失入，客觀上不生量刑裁量權濫用或
    違反比例原則、罪刑均衡原則之情形，核與罪刑相當原則無
    悖，自無違法之可言。被告上訴仍執前詞，指摘原判決不當
    ，求判輕刑，難認有理由。從而，本件被告之上訴，核無理
    由，應予駁回。
據上論斷，應依刑事訴訟法第368 條，判決如主文。　
本案經檢察官林欣怡提起公訴，檢察官陳昱旗到庭執行職務。
中　　華　　民　　國　　109 　年　　6 　　月　　23　　日
                  刑事第二十三庭審判長法　官  李釱任
                                      法　官  梁耀鑌
                                      法　官  連育群
以上正本證明與原本無異。
如不服本判決，應於收受送達後20日內向本院提出上訴書狀，其
未敘述上訴之理由者並得於提起上訴後20日內向本院補提理由書
（均須按他造當事人之人數附繕本）「切勿逕送上級法院」。
                                      書記官  廖紫喬
中　　華　　民　　國　　109 　年　　6 　　月　　23　　日
附錄：本案論罪科刑法條全文　
毒品危害防制條例第10條
施用第一級毒品者，處6月以上5年以下有期徒刑。
施用第二級毒品者，處3年以下有期徒刑。